ACORDAO-COMPLETO-2542316

ACÓRDÃO 7031/2022 ATA 35/2022 - PRIMEIRA CÂMARA

VISTOS, relatados e discutidos estes autos de concessão de aposentadoria pelo Senado Federal.
ACORDAM os ministros do Tribunal de Contas da União, reunidos em sessão da 1ª Câmara, diante das razões expostas pelo relator, em:
9.1. em conformidade com o disposto no art. 260, parágrafo 4º, do RI/TCU, considerar legal, para fins de registro, o ato de aposentadoria de Carlos Antônio Rodrigues de Oliveira (68565/2020, peça 3) , com a ressalva de que a rubrica concernente a "quintos" não enseja pagamentos irregulares em seus atuais proventos; 
9.2. dispensar a devolução dos valores indevidamente recebidos, presumidamente, de boa-fé pelo ex-servidor, nos termos da Súmula 106 deste Tribunal; 
9.3. determinar ao Senado Federal que:
9.3.1. dê ciência do inteiro teor desta deliberação ao interessado, alertando-o de que o efeito suspensivo proveniente da interposição de eventuais recursos perante o Tribunal não o exime da devolução dos valores percebidos indevidamente após a respectiva notificação, caso esses não sejam providos, devendo encaminhar os comprovantes dessa notificação a esta Corte no prazo de até 30 (trinta) dias;
9.4. encerrar o processo e arquivar os presentes autos.

Atos de aposentadoria.

Primeira Câmara

Senado Federal.

3. Interessado: Carlos Antônio Rodrigues de Oliveira (XXX.121.031-XX).

13.1. Ministros presentes: Walton Alencar Rodrigues (Presidente) e Benjamin Zymler.
13.2. Ministro-Substituto convocado: Weder de Oliveira (Relator).
13.3. Ministro-Substituto presente: Augusto Sherman Cavalcanti.

WEDER DE OLIVEIRA

Em exame, ato de concessão inicial de aposentadoria emitido pelo Senado Federal.
Reproduzo, com ajustes de forma, instrução elaborada pelo auditor da Secretaria de Fiscalização de Integridade de Atos e Pagamentos de Pessoal e de Benefícios Sociais (Sefip) , o qual contou com a anuência do diretor da unidade (peças 5 e 6) e a concordância do Ministério Público junto a este Tribunal (MP/TCU) , representado pelo procurador Marinus Eduardo De Vries Marsico (peça 7) :
" (...) EXAME TÉCNICO  
Procedimentos aplicados
1.	Os procedimentos para exame, apreciação e registro de atos de pessoal encontram-se estabelecidos na Instrução Normativa TCU 78/2018 e na Resolução TCU 206/2007. Essas normas dispõem que os atos de pessoal disponibilizados por meio do e-Pessoal devem ser submetidos previamente a críticas automatizadas, com base em parâmetros predefinidos.
2.	As críticas das informações cadastradas na etapa de coleta do ato foram elaboradas e validadas levando-se em conta as peculiaridades de cada ato. Os itens verificados nessa etapa são inerentes a dados cadastrais, fundamentos legais, mapa de tempo, ficha financeira, assim como eventuais ocorrências de acumulação. Trata-se de verificações abrangentes, minuciosas e precisas e sem a necessidade de ação humana e, portanto, menos suscetível a falhas. As críticas aplicadas estão discriminadas no sistema, no Menu e-Pessoal, opção "Crítica", que podem ser acessadas mediante concessão de perfil específico a servidores do TCU responsáveis pela análise.
3.	Além das críticas automatizadas, há verificação humana adicional no caso de haver alertas do sistema ou informações não formatadas, como esclarecimentos do gestor ou do controle interno.  
4.	As críticas também consideram os registros do Sistema Integrado de Administração de Recursos Humanos (Siape) . O Siape disponibiliza informações atualizadas sobre as parcelas que integram os proventos, diferentemente, portanto, do e-Pessoal, que informa as parcelas no momento do registro do ato. 
5.	Essa confrontação com o Siape fornece uma visão atual e verdadeira da situação, o que permite descaracterizar irregularidades e inconsistências que, embora constantes do e-Pessoal, já foram corrigidas.
6.	As verificações detectadas no ato encontram-se discriminadas na aba de pendências do ato no sistema e-Pessoal, bem como no espelho do ato contemplado por esta instrução.
Exame das Constatações
7.	Ato: 68565/2020 - Inicial - Interessado (a) : CARLOS ANTONIO RODRIGUES DE OLIVEIRA - CPF: XXX.121.031-XX
7.1.	Parecer do Controle Interno: considerar o ato Ilegal. Justificativa:  O Ato da Comissão Diretora n° 2/1998 concedeu retroação da incorporação de quintos/décimos (VPNI) de Função Técnica no período de 1/7/1994 a 11/11/1997 (artigo 2°) e de 1/3/1998 a 16/3/1998 (artigo 8°) . Logo, a concessão é entendida como ilegal, eis que não houve o efetivo exercício da Função Técnica, nem sequer a devida investidura nela, em desconformidade com os artigos 62 e 62-A da Lei n° 8.112/1990, 3º da Lei n°8.911/1994, e 15 da Lei n° 9.527/1997. Ademais, o exercício a partir da vigência do Ato da Comissão Diretora n° 2/1998, em 17/3/1998, corresponde à FUNÇÃO TÉCNICA inerente ao cargo/carreira na área de informática legislativa e está passível de transformação em PARCELA COMPENSATÓRIA, nos termos do item 9.2.3 do Acórdão 2602/2013-TCU-Plenário. Desconsiderado o exercício de FC04 - FUNÇÃO TÉCNICA, o servidor NÃO faz jus a nenhum tipo de incorporação de VPNI, seja de 10/10-FC04, considerada a data limite de 8/4/1998; seja de 6/10-FC04, idem 4/9/2001. No entanto, percebeu PARCELA COMPENSATÓRIA referente a 10/10-FC04 de FUNÇÃO TÉCNICA desde a concessão de sua aposentadoria até meados de 07/2018.  OBSERVAÇÃO: Considerando a data limite de 4/9/2001 e apenas FUNÇÃO INERENTE (excluindo FUNÇÃO TÉCNICA) , o servidor faria jus à VPNI de 6/10-FC04. 
7.2.	Constatações e análises: 
7.2.1.	Ato e-Pessoal em substituição a ato Sisac devolvido de acordo com comunicado da presidência do TCU. Data de encaminhamento do ato Sisac ao TCU: 21/03/2018
a.	Justificativa do Gestor de Pessoal: Não há. Verificação efetuada no âmbito do TCU.
b.	Análise do Controle Interno:  Não há. Verificação efetuada no âmbito do TCU.
c.	Análise da Equipe Técnica: Legal
Ato em substituição a ato SISAC devolvido com entrada original no TCU na data de 21/3/2018.
7.2.2.	O Controle interno emitiu parecer pela ilegalidade.
a.	Justificativa do Gestor de Pessoal: Não há. Verificação efetuada no âmbito do TCU.
b.	Análise do Controle Interno:  Não há. Verificação efetuada no âmbito do TCU.
c.	Análise da Equipe Técnica: Ilegal
Em relação a essa incorporação de quintos/décimos, oriundo do exercício da função Técnica ¿ FC-4, o Controle Interno apresentou a seguinte justificativa:
'O Ato da Comissão Diretora n° 2/1998 concedeu retroação da incorporação de quintos/décimos (VPNI) de Função Técnica no período de 1/7/1994 a 11/11/1997 (artigo 2°) e de 1/3/1998 a 16/3/1998 (artigo 8°) . Logo, a concessão é entendida como ilegal, eis que não houve o efetivo exercício da Função Técnica, nem sequer a devida investidura nela, em desconformidade com os artigos 62 e 62-A da Lei n° 8.112/1990, 3º da Lei n°8.911/1994, e 15 da Lei n° 9.527/1997. Ademais, o exercício a partir da vigência do Ato da Comissão Diretora n° 2/1998, em 17/3/1998, corresponde à FUNÇÃO TÉCNICA inerente ao cargo/carreira na área de informática legislativa e está passível de transformação em PARCELA COMPENSATÓRIA, nos termos do item 9.2.3 do Acórdão 2602/2013-TCU-Plenário. Desconsiderado o exercício de FC04 - FUNÇÃO TÉCNICA, o servidor NÃO faz jus a nenhum tipo de incorporação de VPNI, seja de 10/10-FC04, considerada a data limite de 8/4/1998; seja de 6/10-FC04, idem 4/9/2001. No entanto, percebeu PARCELA COMPENSATÓRIA referente a 10/10-FC04 de FUNÇÃO TÉCNICA desde a concessão de sua aposentadoria até meados de 07/2018. OBSERVAÇÃO: Considerando a data limite de 4/9/2001 e apenas FUNÇÃO INERENTE (excluindo FUNÇÃO TÉCNICA) , o servidor faria jus à VPNI de 6/10-FC04'.
Estamos de acordo com o Controle Interno.
Em Auditoria realizada no Senado Federal, este Tribunal proferiu o Acórdão 2602/2013-TCU-Plenário, de relatoria do Ministro Raimundo Carreira, tendo assim definido:
¿9.2. com fulcro no inciso I do art. 43 da Lei 8.443/1992, c/c o inciso II do art. 250 do Regimento Interno do TCU, determinar à Administração do Senado Federal que adote as seguintes medidas, informando a este Tribunal, no prazo de trinta dias, os resultados alcançados:
.......
¿9.2.3 adote as medidas administrativas cabíveis, visando a transformar a parcela referente ao pagamento da incorporação de quintos de FC e a vantagem prevista no art. 193 da Lei 8.112/1990 (FC/opção) concedidas a todos os servidores do Senado Federal (Consultores Legislativos, Consultores de Orçamentos, Advogados, Analistas Legislativos, Técnicos Legislativos e Auxiliares Legislativos) , em especial os Consultores Legislativos relacionados nas fls. 169 a 171 do Anexo 2, até mesmo os aposentados, sem que tenham sido formalmente designados para o exercício de função comissionada de direção, chefia ou assessoramento, em desconformidade com os artigos 62 e 62-A da Lei 8.112/1990, 3º da Lei 8.911/1994, e 15 da Lei 9.527/1997, em parcela compensatória passível de atualização pelos índices gerais de reajuste aplicáveis às remunerações dos servidores públicos, a ser absorvida por ocasião: do desenvolvimento no cargo ou na carreira por progressão ou promoção, ordinária ou extraordinária; da reorganização ou da reestruturação dos cargos e da carreira ou das remunerações; da concessão de reajuste ou vantagem de qualquer natureza¿;
Assim, naquela ocasião este Tribunal entendeu que seria indevida a incorporação de quintos/décimos e a vantagem do art. 193 da Lei 8.112/1990 aos servidores sem que tenham sido formalmente designados para o exercício de função comissionada.
No caso concreto, como o Controle Interno afirmou que não houve designação para o exercício da Função Técnica, é indevida a incorporação de 10/10 (dez décimos) dessa função.
Ademais, o fato de o Gestor de Pessoal ter transformada a parcela de quintos/décimos incorporados em Parcela Compensatória a ser absorvida pelos reajustes futuros não muda a ilegalidade da rubrica, uma vez que a mesma foi constituída de rubrica irregular.
7.3.	O quadro resumo de ocorrências e, quando for o caso, o detalhamento da norma legal e da jurisprudência para as inconsistências acima elencadas encontra-se no anexo II dessa instrução. 
7.4.	Encaminhamento do ato: 
7.4.1.	Considerar ILEGAL e recusar registro do ato de Aposentadoria de CARLOS ANTONIO RODRIGUES DE OLIVEIRA do quadro de pessoal do órgão/entidade Senado Federal, com base nos arts. 71, inciso III, da Constituição Federal, 1º, inciso V, e 39, inciso II, da Lei 8.443/1992 e 260, § 1º, do Regimento Interno. 
7.4.2.	Com fulcro no art. 262, caput, do Regimento Interno deste Tribunal, determinar ao órgão/entidade Senado Federal que: 
a.	no prazo de trinta dias, contados da ciência da decisão, envie a este Tribunal documentos comprobatórios de que o (a) interessado (a) cujo ato foi impugnado está ciente do julgamento deste Tribunal.
b.	dê ciência, no prazo de quinze dias, contados da notificação, do inteiro teor desta deliberação (a) o interessado (a) , alertando-o (a) de que o efeito suspensivo proveniente da interposição de eventuais recursos junto ao TCU não o (a) exime da devolução dos valores percebidos indevidamente, caso o recurso não seja provido.
CONCLUSÃO
8.	A abrangência e a profundidade das verificações levadas a efeito fundamentam convicção de que o ato 68565/2020 pode ser apreciado pela ilegalidade, em razão das irregularidades apontadas no item Exame das Constatações desta instrução, que representam afronta à legislação e à jurisprudência de referência
PROPOSTA DE ENCAMINHAMENTO
9.	Ante o exposto, com fundamento no art. 71, inciso III, da Constituição Federal, no art. 1º, inciso V, e art. 39, incisos I e II, da Lei 8.443/1992, no art. 260 do Regimento Interno do Tribunal de Contas da União, propõe-se: 
9.1.	Considerar ILEGAL e recusar registro do ato de Aposentadoria de CARLOS ANTONIO RODRIGUES DE OLIVEIRA do quadro de pessoal do órgão/entidade Senado Federal, com base nos arts. 71, inciso III, da Constituição Federal, 1º, inciso V, e 39, inciso II, da Lei 8.443/1992 e 260, § 1º, do Regimento Interno.
9.2.	Com fulcro no art. 262, caput, do Regimento Interno deste Tribunal, determinar ao órgão/entidade Senado Federal que: 
9.2.1.	dê ciência, no prazo de quinze dias, contados da notificação, do inteiro teor desta deliberação (a) o interessado (a) , alertando-o (a) de que o efeito suspensivo proveniente da interposição de eventuais recursos junto ao TCU não o (a) exime da devolução dos valores percebidos indevidamente, caso o recurso não seja provido.
9.2.2.	no prazo de trinta dias, contados da ciência da decisão, envie a este Tribunal documentos comprobatórios de que o (a) interessado (a) cujo ato foi impugnado está ciente do julgamento deste Tribunal." 
É o relatório.

não há.

Procurador Marinus Eduardo De Vries Marsico.

APOSENTADORIA. INCORPORAÇÃO DE QUINTOS DE FUNÇÕES COMISSIONADAS NÃO EXERCIDAS. PARCELA DE QUINTOS EXCLUÍDA DOS ATUAIS CONTRACHEQUES. ART. 260, § 4º, DO RI/TCU. SEM IMPACTO FINANCEIRO. SÚMULA 106. LEGALIDADE DO ATO. RESSALVA. CIÊNCIA.

APOSENTADORIA (APOS)

Secretaria de Fiscalização de Integridade de Atos e Pagamentos de Pessoal e de Benefícios Sociais (Sefip).

Trata-se de ato de concessão inicial de aposentadoria de Carlos Antônio Rodrigues de Oliveira, emitido pelo Senado Federal, em 2/6/2016.
A Secretaria de Fiscalização de Integridade de Atos e Pagamentos de Pessoal e de Benefícios Sociais (Sefip) propõe a ilegalidade da aposentadoria. O MP/TCU, representado pelo procurador Marinus Eduardo De Vries Marsico, concorda com a proposta.
A Sefip assim fundamenta sua proposta:
" (...) este Tribunal entendeu que seria indevida a incorporação de quintos/décimos e a vantagem do art. 193 da Lei 8.112/1990 aos servidores sem que tenham sido formalmente designados para o exercício de função comissionada.
No caso concreto, como o Controle Interno afirmou que não houve designação para o exercício da Função Técnica, é indevida a incorporação de 10/10 (dez décimos) dessa função.
Ademais, o fato de o Gestor de Pessoal ter transformada a parcela de quintos/décimos incorporados em Parcela Compensatória a ser absorvida pelos reajustes futuros não muda a ilegalidade da rubrica, uma vez que a mesma foi constituída de rubrica irregular." (peça 5, p. 3) .
Como indicado pela unidade instrutiva, consta do ato em apreciação a rubrica "173-Parcela Compensatória - Acórdão TCU 2602/13 (VPNI) (Vantagem de caráter pessoal - Parcela Compensatória (quintos/décimos) ) ", atinente à incorporação de 10/10 de função técnica FC 4, reputada ilegal.
Todavia, essa parcela não consta mais dos proventos do servidor, como se infere das fichas financeiras de novembro (quando houve o desconto de parcelas retroativas) e dezembro de 2018 (já sem a rubrica) (peça 8) .
Desse modo, deve-se aplicar ao caso o disposto no art. 260, §4º, do RI/TCU:
"§ 4º Os atos que, a despeito de apresentarem algum tipo de inconsistência em sua versão submetida ao exame do Tribunal, não estiverem dando ensejo, no momento de sua apreciação, a pagamentos irregulares, serão considerados legais, para fins de registro, devendo ser consignada no julgamento a ressalva em relação à falha que deixou de existir."
Diante do exposto, voto pela aprovação do acórdão que ora submeto à apreciação deste Colegiado.
TCU, Sala das Sessões, em 4 de outubro de 2022.
Weder de Oliveira 
Relator